臺北高等行政法院裁定
　　　　　　　　　　　　　　　　　　 95年度訴字第01671號
原　　　告　甲○○
訴訟代理人　莫怡萍　律師
被　　　告　臺北市政府地政處
代　表　人　乙○○(處長)
上列當事人間因有關返還土地事件，原告不服臺北市政府中華民
國95年4 月7 日府訴字第09577688200 號訴願決定，提起行政訴
訟，本院裁定如下：
    主　文
原告之訴駁回。
訴訟費用由原告負擔。
    理　由
一、按「原告之訴，有左列各款情形之一者，行政法院應以裁定
    駁回之。．．．十、起訴不合程式或不備其他要件者。」為
    行政訴訟法第107 條第1 項第10款所明定。次按提起撤銷訴
    訟或課予義務訴訟，須以經過合法訴願程序為前提，其未經
    過合法訴願程序，逕提起撤銷訴訟或課予義務訴訟，自非法
    之所許，此觀之行政訴訟法第4 條第1 項及第5 條規定甚明
    。又所謂行政處分，依行政程序法第92條第1 項、訴願法第
    3 條第1 項規定，係指中央或地方機關就公法上具體事件所
    為之決定或其他公權力措施而對外直接發生法律效果之單方
    行政行為而言。另行政機關所為單純事實之述或理由之說
    明，既不因該項敘述或說明而生何法律上之效果者，自非行
    政處分，人民即不得對之提起訴願及撤銷行政訴訟，改制前
    行政法院亦著有44年判字第18號、62年裁字第41號判例可稽
    。
二、本件原告起訴意旨略以：被告機關民國（下同）94年11月16
    日北市地一字第09432941500 號函已就原告之申請作成決定
    ，並影響原告之財產權益，並非所謂不影響權益之「單純事
    實敘述及理由說明」，依行政程序法第92條規定，應係行政
    處分無疑。再前開函所謂依內政部89年5 月30日台（89）內
    中地字第8909607 號函意旨等語，惟上開內政部函處僅是一
    行政命令若牴觸法律者，依憲法第172 條規定，即屬無效。
    又原告前於88年12月9 日向中山地政申請土地歷史資料時，
    其登記簿顯示臺北市○○區○○段三小段11地號等15筆土地
    （以下簡稱系爭土地）即舊稱新坡尾914 、917 、916 、92
    0 、918 番地，於大正4 年1 月15日即突變更為國有，同年
    4 月2 日即由國庫保存。惟原告之先祖張珍於光緒年間就系
    爭土地曾為定界，並有協議；且先祖張晉祿於清朝時即所有
    系爭土地，其更有所有權狀即清朝光緒年間（日本明治年間
    ）之土地臺帳謄本可稽，在在可證系爭土地原所有人屬「私
    人」所有，其乃原告先祖之家產。另依明治年間臺灣土地登
    記規則第6 條：「本令施行前發生左列權利者，自本令施行
    之日起，依左列之例，適用民法之規定: 一業主權- 所有權
    。」規定觀之，本件原告先祖張晉祿在「土地臺帳謄本」登
    載之身分為「業主」，顯係系爭土地之原始所有權人無疑。
    況系爭土地曾由原告祖父張然委託親友張厚追討所有權，惟
    卻與林野調查委員會官員私通，致土地被查定為「國庫」，
    此有張厚之孫張聰明告知原告後，承認證明書內所書立之內
    容，並親簽於函文後為憑。又原告及父均不知所有權喪失乙
    事，乃承繼先祖遺產在系爭土地上開發植林謀生，此有「四
    鄰證明」可稽。再「台灣省土地權利清理辦法」第8 條第1
    項雖規定：「經前臺灣總督府依據土地調查及林野查清理之
    結果收歸公有之土地，概不發還。」然上開辦法既已廢止，
    即不應適用。政府機關應確實調查，將認定過程及判定標準
    昭顯於眾，並依行政程序法第8 條所揭示之誠信原則及信賴
    保護原則認定人民財產之歸屬。另系爭土地之原所有權人即
    原告先祖張晉祿於大正5 年間方去逝，而系爭土地為何於所
    有人張晉祿未死前1 年突查定交由國庫保存，原因何在，應
    加以出示其理由，否則與強行私併、無償徵收人民財產情形
    無異。況本件原告確有已登記之產權憑證及當時證明文件（
    土地臺帳謄本），此為內政部等機關不否認之事實。又本件
    非屬內政部前揭函陳情案件第2 項發還土地「買賣」、「寄
    附」或「買收」等原因移轉登記與日本政府之原則，依上開
    憲法與行政法規定及行政原則、法理，應較類似被日本政府
    無償徵收情形，故應比照此情形辦理云云。
三、經查，被告機關94年11月16日北市地一字第09432941500 號
    函略以：「‧‧‧‧‧‧二、按有關日據時期被強佔土地之
    處理，前經內政部89年5 月30日台（89）內中地字第890960
    7 號函略以：『‧‧‧‧‧‧四、嗣後類此陳情案件，請依
    照下列原則處理：（一）陳情發還之土地，應請貴府先行查
    明，如確有已登記之產權憑證，及當時證明文件，且客觀上
    合理顯示確係日據時期被日本政府強制徵收未給價者，應請
    檢附相關文件函送本部，俾會商有關機關，並專案陳報行政
    院核准後，辦理發還。（二）陳情發還之土地，如經貴府查
    明日據時期之土地登記簿原記載為私人所有，嗣以賣買、寄
    附或買收等原因移轉登記與日本政府，而無前述第一點情事
    ，縱當事人主張對價不合理或未領對價者；或土地於臺灣光
    復前仍登記為私人所有，而於臺灣光復後，因逾總登記期限
    未申請登記，依土地法第57條規定登記為國有者；或無日據
    時期任何產權憑證，縱陳情人主張該土地為其祖先世代開墾
    者等，因不符合發還條件，應請貴府詳實敘明理由函復陳情
    人。』，故是類申請案件須確為前台灣省總督府強制徵收未
    給價之土地，且有已登記之產權憑證及其他當時之證明文件
    ，且客觀上合理顯示確係日據時期被日本政府強制徵收未給
    價者，始得依上開相關規定辦理。三、又本案前經本處陳報
    內政部後，經該部89年4 月21日台（89）內中地字第890753
    7 號函及同年5 月17日台（89）內中地字第8909660 號函答
    復台端以所請發還之土地，查均非屬被日本政府強制徵收未
    給價者，並不符合發還條件有案，併予敘明。」等語，僅係
    被告就內政部函轉原告申請發還系爭土地事件，說明有關日
    據時期被強佔土地之處理原則暨內政部曾以該部89年4 月21
    日台（89）內中地字第8907537 號函及同年5 月17日台（89
    ）內中地字第8909660 號函答復原告申請發還之系爭土地，
    非屬被日本政府強制徵收未給價者，並不符合發還條件有案
    等經過事實。核其性質為觀念通知，並無對外直接發生何種
    法律上效果，揆諸前揭說明，非屬行政處分，原告自不得對
    之提起訴願，訴願決定不予受理，並無不合。又原告未對最
    初內政部以89年4 月21日台（89）內中地字第8907537 號函
    否准其申請發還土地之處分，提起行政救濟，卻對本件非屬
    行政處分之被告94年11月16日北市地一字第09432941500 號
    函，提起訴願，即屬訴願不合法，原告復提起本件撤銷訴訟
    及課予義務訴訟，主張如訴之聲明第1 項及第2 項所示，揆
    諸前揭說明，自屬不備起訴要件，應予駁回。其訴之聲明第
    3 項請求被告交付系爭土地予原告及其他共有人全體部分，
    既以前開聲明第1 項及第2 項成立為依歸，亦失所附麗，應
    併予駁回。
四、依行政訴訟法第107 條第1 項第10款、第104 條、民事訴訟
    法第95條、第78條，裁定如主文。
中　　華　　民　　國　　96　　年　 　1　　月　 26  　 日
                         第六庭審判長法  官　林  文  舟
                                     法  官　許  瑞  助
                                     法  官　陳  鴻  斌
上為正本係照原本作成。
如不服本裁定，應於送達後10日內向本院提出抗告狀（須按他造
人數附繕本）。
中　　華　　民　　國　　96　　年　 　1　　月　 26  　 日
           　　　　　　　　          書記官  林　俞　文
